【裁判字號】    90,上更(一),114
【裁判日期】    900430
【裁判案由】    重利
【裁判全文】
臺灣高等法院刑事判決                          九十年度上更(一)字第一一四號
    上  訴  人
    即  被  告  乙○○
    選任辯護人  施正國
右上訴人因重利案件，不服臺灣桃園地方法院八十七年度訴字第五九八號，中華民國
八十七年六月十九日第一審判決（起訴案號：臺灣桃園地方法院檢察署八十七年度偵
字第三九三七號）提起上訴，經判決後，由最高法院發回更審，本院判決如左：
    主  文
原判決撤銷。
乙○○共同以犯重利罪為常業，處有期徒刑肆月，如易科罰金，以參佰元折算壹日。
附表所示之本票壹紙沒收。
    事  實
一、乙○○自民國（下同）八十六年十二月間起，以月薪五萬元受僱於戊○○（業經
    本院以常業重利罪判處徒刑確定），與戊○○基於共同犯意之聯絡，經營放款業
    務牟取高利，由戊○○在自由時報及其他各報刊登借款廣告，以（○三）000
    0000號電話供聯絡之用，招攬需款孔急之不特定人前來借款，以每十天為一
    期，借款新台幣（下同）一萬元，一期利息二千元（即月息六十分）之方式貸款
    予他人，並於借款時預扣第一期利息，同時要求借款人交付身分證並簽發與借款
    本金同額之本票供作擔保，而牟取與原本顯不相當之重利，乙○○則負責駕車載
    送戊○○送款予借款人及催收利息與已到期之借款，並均以此為業。八十六年十
    二月十九日，丁○○因經營卡拉ＯＫ急需現款繳交已延欠多時之房租，乃經友人
    介紹，以上開電話號碼向戊○○借款，戊○○即搭乘乙○○駕駛之汽車，在桃園
    縣平鎮市○○路雙連一段一九一號丁○○所經營之卡拉ＯＫ，出借三萬五千元，
    先預扣第一期利息七千元，實付二萬八千元予丁○○，並向其收取身分證一枚及
    如附表所示之本票一紙。嗣借款屆期，丁○○無力償還本息，委由其姊丙○○出
    面代為處理，於八十七年三月十二日下午四時五十分許，乙○○駕駛汽車附載戊○○至桃園縣中壢市○○○路與龍東路口，由戊○○下車與丙○○商談還款事宜
    時，為警當場查獲，並扣得戊○○所有因從事重利放貸所得如附表所示之本票一
    紙及丁○○之身分證一枚。
二、案經臺北縣警察局移送臺灣桃園地方法院檢察署檢察官偵查起訴。
    理  由
一、右揭犯罪事實，業據上訴人即被告乙○○於警訊及偵查中坦承不諱（見偵查卷第
    六頁背面、第七頁正、背面、第二十四頁背面），核與證人即同案被告戊○○於
    警訊及偵審中之供述（見偵查卷第四頁背面、第五頁、第二十四頁背面、第二十
    五頁正面、原審卷第十五頁、第二十一頁）、證人即被害人丁○○於警訊、偵查
    及本院所指訴之借款情節（見偵查卷第八頁、第九頁、第三三頁背面、本院卷第
    八二頁）均相符，並有臺北縣警察局贓物認領保管單及扣案之附表所示本票一紙
    （見偵查卷第十五頁、第十六頁）可佐。嗣被告於原審雖仍坦承以月薪五萬元受
    僱於戊○○之事實，惟翻異前供，矢口否認有何重利之犯行，辯稱其自八十七年
    二月二十七、八日起始受僱於戊○○，且係擔任駕駛之工作，僅知戊○○從事放
    款業務，對戊○○收取重利一事並不知情；其警訊筆錄係警員抄錄同案被告戊○○之警訊筆錄，非依其陳述記載，且當天因移送檢方時間急迫，警員未予其表示
    機會即脅迫其於筆錄上簽名，是其警訊筆錄不得作為論罪之證據。另被告之辯護
    人則為被告辯稱刑法上常業犯之成立，雖不以行為人恃犯罪為唯一之謀生職業為
    要件，然仍須以行為人有賴以為業之意思，本案被告自八十六年一月起即在堡興
    實業有限公司擔任外務員，素有固定之收入，並非以放款收取重利為業，自與刑
    法上之常業犯不相當云云。惟：
  （一）惟按諸經驗法則，案發時之供述較少權衡利害得失，較之事後翻異之詞，自
        較可信，故除非可證明其更異之詞與事實更為相符，或其初供係虛偽者外，
        自不得任意捨棄初供不採（最高法院七十三年台上字第三九九八號判決意旨
        參照）。
  （二）查被告於檢察官偵訊及原審審理時，均未曾提及其警訊筆錄非據其陳述記載
        云云，迄於本院前審始為上開辯解，其所辯是否屬實，已非無疑。況證人即
        為被告制作警訊筆錄之臺北縣警察局刑警隊偵查員甲○○於本院證稱被告係
        八十七年三月十二日為警查獲，迄翌日即同年月十三日始移送臺灣桃園地方
        法院檢察署偵辦，並無被告所稱急於移案至檢方並強迫被告簽名於筆錄之情
        事；至被告與戊○○之警訊筆錄雷同，係因被告與戊○○犯罪情節相同，故
        其參照戊○○警訊筆錄之問話方式據以訊問被告，惟筆錄中被告之回答均依
        被告之陳述記載等語（見本院卷第二一頁），並據其提出臺灣桃園地方法院
        檢察署收受人犯收據一紙為憑，而被告確於八十七年三月二日下午四時五十
        分為警查獲，當晚七時三十分製作警訊筆錄，迄八十七年三月十三日上午八
        時至九時始解送臺灣桃園地方法院檢察署，有被告警訊筆錄、解送人犯報告
        書（見偵查卷第四頁背面、第二頁）及上開收據（見本院卷第二五頁）可稽
        。另證人即共犯戊○○亦於本院證稱其警訊時，有另一警員在旁抄寫，其訊
        畢後，該警員即開始訊問被告，其確見該警員與被告一問一答，問答間該警
        員亦同時制作筆錄等語（見本院卷第四六頁），足徵證人甲○○上開證言非
        虛，被告空言辯稱警訊上之簽名係出於警方脅迫，即無足取，是縱證人警員
        甲○○訊問被告時，係以證人戊○○之筆錄為據，惟警員既已就筆錄內容逐
        一訊問被告後，始作成筆錄，並由被告簽名其上，被告徒以其筆錄內容與戊○○之警訊筆錄內容相同，據指非依其陳述記載，尚難憑信。
  （三）次查戊○○於警訊中確供承自八十六年十二月間起，與被告共同經營地下錢
        莊，登報招攬他人前來借款，收取月息六十分重利之事實，而戊○○係被告
        之僱用人，與被告本無怨隙，苟非被告確與其共同放款謀利，其當無設詞攀
        誣之可能。被告嗣於檢察官偵訊時，對檢察官詢問「你們何時起經營地下錢
        莊」一節，答稱「我是受僱於戊○○，月薪五萬元」等語（見偵查卷第二四
        頁背面），核亦與戊○○上開所供及被告警訊中之自白均相符。被告雖辯稱
        偵訊時，其僅供承受僱戊○○，同時並陳明僅擔任司機，未參與放款業務等
        情，偵訊筆錄漏未記載云云，惟經本院當庭勘驗上開偵訊錄音帶結果，核
        確與筆錄記載相符（見本院卷第四九頁、第五○頁），該偵訊顯無被告所指
        漏載之情形，被告此部分所辯，不足採信，是被告偵訊時，非但未曾隻字言
        及僅擔任司機一職，不知戊○○經營重利放款云云，甚且就檢察官所詢經營
        地下錢莊之時間一節，直承係以月薪五萬元受僱於戊○○等語，則其迄原審
        始改稱未參與放款，亦不知戊○○藉此牟取高利云云，已難採信。尤以被告
        於本院前審具狀陳稱其自八十六年一月起至為警查獲止，均在保興實業有限
        公司擔任外務員工作，並提出該公司在職證明及八十六年度扣繳憑單為憑（
        見上訴卷第八頁背面、第九頁正面、第一四頁、第十五頁），則被告既非全
        職受僱於戊○○，僅偶爾載戊○○至客戶處交付貸款或收取本息，每月薪資
        卻達五萬元之多，戊○○若非放貸牟取重利，衡情當無支付如此高薪之理，
        是被告諉稱不知戊○○係從事重利放款業務，殊與常情有違。再者，丙○○
        為胞妹丁○○出面與被告洽談清償借款債務事宜，並要求就原借款准其為部
        分清償二萬五千元時，戊○○表示其無法單獨決定，囑丙○○與正於車上等
        候之乙○○商議等情，業據證人丙○○先後於警訊及本院證述無訛，並為戊○○所是認（見偵查卷第十頁背面、本院卷第四三頁、第七四頁）苟如被告
        所辯，僅受僱駕車載送戊○○，就借款業務狀況，毫不知情，則戊○○就是
        否應允借款客戶部分清償之要求，又何須委諸乙○○決定，足徵被告辯稱不
        知戊○○放款牟取高利云云，純係圖卸，被告非但知悉戊○○放款牟取高利
        ，且就放款牟利一事，與戊○○間顯有共同犯意之聯絡。雖證人戊○○另證
        稱對丙○○部分清償借款之要求，其之所以囑丙○○親至車上與乙○○商議
        ，其目的係為使丙○○知道其尚有乙○○陪同前往到場，俾恃眾嚇唬丙○○
        還款云云（見本院卷第四三頁），惟以丙○○一弱女子，被告欲令其還款，
        實無另恃眾逼其就範之必要，戊○○所言，有背事理。是被告翻稱其係自八
        十七年二月底始開始受僱於戊○○，且僅擔任司機職務，不知戊○○經營重
        利放款一節，既與其前之供述不符，復違常理，揆諸前揭說明，殊難認與事
        實更為相符而較其初供可採，自無捨其警訊之初供不採，而逕信其翻異所言
        之理。
  （四）至證人丁○○雖稱其洽借款項過程中未曾與被告接觸云云，另證人丙○○亦
        稱商議還款事宜當天，其未及依戊○○之指示，與被告洽談，即遭警查獲等
        語，惟丁○○、丙○○所言，或不足為被告犯罪之佐證，然亦尚難據此證明
        被告確僅受僱駕車載送戊○○，就借款業務狀況，毫不知情，而為有利於被
        告之認定。
  （五）末查證人丁○○於本院證稱其因經營卡拉ＯＫ急需現款繳交已延欠多時之房
        租始向戊○○借款等語（見本院卷第八二頁），且衡情丁○○苟非急需用款
        ，豈有願支付前揭高利向戊○○借款之理，足徵丁○○確受一時急需用錢所
        迫，始向戊○○支付高利借款應急甚明。
  （六）按刑法上所謂常業犯，係指反覆以同種類行為為目的之社會活動之職業性犯
        罪而言，至於犯罪所得之多寡，是否恃此犯罪為唯一之謀生職業，則非所問
        ，縱令兼有其他職業，仍無礙於該常業犯之成立（最高法院八十五年台上字
        第五一○號判例參照）。查本案戊○○放款之對象，雖因時隔日久，致未能
        提供確切之姓名、地址供本院傳訊，惟戊○○自八十六年十二月間起迄為警
        查獲時止，每月因擔任廚師及放款共收入十餘萬元，近二十萬元，而其中擔
        任廚師部分，每月僅二、三萬元，已據戊○○於本院陳明無訛（見本院卷第
        四七頁），則戊○○從事放款，每月收取利息多達十餘萬元；而被告自八十
        六年十二月間起受僱於戊○○，迄八十七年三月十二日為警查獲時止，長達
        數月，每月均領取固定之薪資五萬元，是其與戊○○顯有共同反覆從事放款
        業務收取重利之主觀意圖與客觀行為，彼等所為自係以反覆從事同種類犯罪
        行為為目的之職業性犯罪，縱被告同時任職於堡興實業有限公司擔任外務員
        工作，有其所提出之在職證明書、扣繳憑單為證，亦無礙其常業犯之成立，
        被告辯稱其自八十六年一月起另在堡興實業有限公司擔任外務員，平時有固
        定之收入，其受僱戊○○擔任駕駛非其唯一之工作，即非以之為業，自與刑
        法上之常業犯不相當云云，顯不足採。
    綜上所述，本件事證明確，被告犯行堪以認定。
二、核被告所為，係犯刑法第三百四十五條之常業重利罪。被告與戊○○就上開犯行
    ，有犯意聯絡及行為分擔，為共同正犯。
三、原審據以論罪科刑，原非無見，惟被告行為後，刑法業於九十年一月十日修正，
    並自同年月十二日起生效，原刑法第四十一條「犯最重本刑為三年以下有期徒刑
    以下之刑之罪，而受六月以下有期徒刑或拘役之宣告，因身體、教育、職業或家
    庭之關係，執行顯有困難者，得以一元以上三元以下折算一日，易科罰金」，已
    修正為「犯最重本刑為五年以下有期徒刑以下之刑之罪，而受六個月以下有期徒
    刑或拘役之宣告，因身體、教育、職業、家庭之關係或其他正當事由，執行顯有
    困難者，得以一元以上三元以下折算一日，易科罰金。但確因不執行所宣告之刑
    ，難收矯正之效，或難以維持法秩序者，不在此限。併合處罰之數罪，均有前項
    情形，其應執行之刑逾六月者，亦同」，經比較新舊法，以新法有利於被告，原
    審對被告諭知有期徒刑四月，卻未及比較新舊法，並依新法對被告諭知易科罰金
    之折算標準，尚有未洽。被告上訴仍執前詞否認犯罪，雖無足取，惟原判決既有
上開可議，即無可維持，自應由本院予以撤銷改判。爰審酌被告素無前科，本案
    乘人急迫貸予金錢收取重利，犯罪情節雖非重大，惟其自原審即翻異前供，飾詞
    卸責，態度欠佳，及其犯罪之動機、目的、手段等一切情狀，仍與原審同量處有
    期徒刑四月。被告行為後，刑法第四十一條已修正，經比較新舊法，以新法有利
    於被告，已如前述，因併依修正後之刑法第四十一條第一項前段諭知易科罰金之
    折算標準。扣案如附表所示之本票，係共同正犯戊○○因犯罪所得之物，應依刑
    法第三十八條第一項第三款宣告沒收。
據上論斷，依刑事訴訟法第三百六十九條第一項前段、第三百六十四條、第二百九十
九條第一項前段、刑法第二條第一項前段、第二十八條、第三百四十五條、第四十一
條第一項前段、第三十八條第一項第三款，罰金罰鍰提高標準條例第一條前段、第二
條，判決如主文。
本案經檢察官張秋雲到庭執行職務。
中      華      民      國      九十      年      四      月    三十    日
                              臺灣高等法院刑事第十六庭
                                  審判長法  官    許  增  男
                                        法  官    黃  鴻昌
                                        法  官    蔡  彩  貞
右正本證明與原本無異。
如不服本判決應於收受送達後十日內向本院提出上訴書狀，其未敘述上訴之理由者並
得於提起上訴後十日內向本院補提理由書（均須按他造當事人之人數附繕本）。
                                        書記官    張  淑  芬
中    華    民    國     九十     年      五        月        四        日
附錄本判決論罪科刑法條：
刑法第三百四十四條
乘他人急迫、輕率或無經驗，貸以金錢或其他物品，而取得與原本顯不相當之重利者
，處一年以下有期徒刑、拘役或科或併科一千元以下罰金。
刑法第三百四十五條
以犯前條之罪為常業者，處五年以下有期徒刑，得併科三千元以下罰金。
附表：
票號三二○二八四號、發票日八十六年十二月十九日、面額新臺幣四萬二千元、發票
人丁○○之本票一紙。


司法院資訊處製作；財團法人民間司法改革基金會備份。
